臺灣高等法院民事判決
110年度家上易字第38號
上  訴  人  崔曉玲  
追  加原告  崔曉倩  
被  上訴人  崔曉娟  
訴訟代理人  陳郁婷律師
              
上列當事人間請求返還遺產事件，上訴人對於中華民國110年7月
30日臺灣桃園地方法院110年度家繼訴字第4號第一審判決提起上
訴，並為訴之追加，本院於111年2月16日言詞辯論終結，判決如
下：
    主      文
上訴駁回。
第二審訴訟費用由上訴人負擔。
    事實及理由
壹、程序方面：
一、按繼承人有數人時，在分割遺產前，各繼承人對於遺產全部
    為公同共有，為民法第1151條所明定。是繼承之遺產於分割
    前，為全體繼承人所公同共有，繼承財產受侵害時，對於侵
    害者所生之損害賠償或不當得利債權，乃公同共有債權，此
    公同共有債權權利之行使，應依同法第831條準用第828條第
    3項規定，除法律另有規定外，須得其他公同共有人全體之
    同意，或由公同共有人全體為原告，其當事人之適格始無欠
    缺。查被繼承人崔旭昇之繼承人為兩造及崔曉倩，上訴人於
    原審起訴時，以被上訴人為被告，經原審命其補正應以崔曉
    倩為追加原告，上訴人表示不願意追加，僅欲單獨起訴（見
    原審卷第116頁反面）。提起上訴後，依民事訴訟法第56條
    之1第1項規定，聲請追加崔曉倩為原告（見本院卷第12頁）
    。本院通知崔曉倩陳述意見，經其於民國110年11月11日具
    狀表示不同意追加為原告（見本院卷第147頁），本院已於1
    11年1月5日裁定命崔曉倩追加為原告，逾期未追加，視為一
    同起訴（見本院卷第183-184頁），已補正本件當事人適格
    ，核先敘明。
二、按訴之變更或追加，非經他造同意，不得為之，但擴張或減
    縮應受判決事項之聲明者，不在此限，民事訴訟法第446條
    第1項但書、第255條第1項第3款定有明文。上訴人於原審之
    起訴聲明為被上訴人應返還新臺幣（下同）22萬3,200元（
    下稱系爭存款）予被繼承人崔旭昇之全體繼承人。提起上訴
    後，擴張其聲明為被上訴人應返還22萬3,200元及自起訴狀
    繕本送達翌日起至清償日止，按年息百分之5計算之利息，
    核屬擴張應受判決事項之聲明，依首揭規定，應予准許。
三、上訴人、追加原告經合法通知未於言詞辯論期日到場，核無
    民事訴訟法第386條所列各款情形，爰依被上訴人之聲請，
    由其一造辯論而為判決。
貳、實體方面：
一、本件上訴人主張：兩造之被繼承人崔旭昇於108年6月4日過
    世，崔旭昇之繼承人為兩造3人。被上訴人於崔旭昇過世後
    之108年6月6日，未經全體繼承人同意，擅自提領崔旭昇於
    郵局之系爭存款，已侵害其餘繼承人之權利，爰依民法第17
    9條不當得利、第184條侵權行為之法律關係，求命被上訴人
    應返還系爭存款予被繼承人崔旭昇之全體繼承人（原審為上
    訴人敗訴之判決，上訴人聲明不服，提起上訴）。並上訴聲
    明：㈠原判決廢棄。㈡被上訴人應給付22萬3,200元及自起訴
    狀繕本送達之翌日起至清償日止，按年息百分之5計算之利
    息予崔旭昇之全體繼承人公同共有。
二、被上訴人則以：崔旭昇過世後遺有聯邦銀行及系爭存款，關
    於聯邦銀行存款311萬8,416元部分，兩造於109年1月20日經
    原法院以108年度家調字第1301號分割遺產事件調解成立，
    全體繼承人均依其3分之1應繼分取得103萬9,472元；因崔旭
    昇死亡後共支出喪葬費用28萬5,288元，被上訴人乃提領系
    爭存款22萬3,271元用以支付，其餘不足部分再由被上訴人
    補足。喪葬費用性質上屬於繼承費用，應由遺產中扣除，被
    上訴人自崔旭昇郵局帳戶提領之系爭存款經用以支付崔旭昇
    之喪葬費用後，已無剩餘，上訴人之主張顯無理由等語，資
    為抗辯。並答辯聲明：上訴駁回。
三、追加原告崔曉倩之書狀陳述意見略為：上訴人清楚知悉系爭
    存款用以支付父親喪葬費用，卻扭曲事實對被上訴人提告。
四、本院之判斷：
　㈠兩造之父崔旭昇於108年6月4日過世，其配偶崔李金針於104
    年12月23日死亡，崔旭昇之繼承人為兩造等3人。崔旭昇過
    世後遺有聯邦銀行及系爭存款，關於聯邦銀行存款311萬8,4
    16元部分，兩造於109年1月20日經原法院以108年度家調字
    第1301號分割遺產事件調解成立，全體繼承人均依其3分之1
    應繼分取得103萬9,472元。被上訴人於108年6月6日自崔旭
    昇在中華郵政股份有限公司開立局號0000000、帳號0000000
     帳戶提領系爭存款，用以支付崔旭昇之喪葬費用等事實，
    有崔旭昇及崔李金針之除戶戶籍謄本、崔旭昇之財政部北區
    國稅局遺產稅免稅證明書（見原審卷第12-14頁）、中壢內
    壢郵局客戶歷史交易清單（見原審卷第42頁），統一發票、
    免用統一發票收據及臺北市殯葬管理處其他收入憑單（見原
    審卷第96-101頁、本院卷第101-111頁）、兩造之戶籍謄本
    （見本院卷第59-63頁）等件附卷可佐，並有原法院108年度
    家調字第1301號分割遺產事件調解筆錄在卷可按（見原審卷
    第95-96頁、本院卷第99-100頁），且為兩造所不爭執（見
    原審卷第117頁、本院卷第168頁），堪信為真實。
　㈡按無法律上之原因而受利益，致他人受損害者，應返還其利
    益。因故意或過失，不法侵害他人之權利者，負損害賠償責
    任。違反保護他人之法律，致生損害於他人者，負賠償責任
    。民法第179條前段、第184條第1項前段、第2項本文分別定
    有明文。再按遺產管理、分割及執行遺囑之費用，由遺產中
    支付之，民法第1150條定有明文。所謂遺產管理之費用，具
    有共益之性質，凡為遺產保存上所必要不可欠缺之一切費用
    ，如事實上之保管費用、繳納稅捐等均屬之，至於被繼承人
    之喪葬費用，實際為埋葬該死亡者有所支出，且依一般倫理
    價值觀念認屬必要者，性質上亦應認係繼承費用，並由遺產
    支付之（最高法院109年度台上字第89號民事判決意旨參照
    ）。查：
　⒈崔旭昇之喪葬費用共28萬5,288元，系爭存款提領後用以支付
    喪葬費用等情，為兩造所不爭執（見原審卷第117頁、本院
    卷第168頁），且與追加原告崔曉倩之所述相符（見本院卷
    第149頁），足認被上訴人提領系爭存款之行為並無以故意
    或過失不法侵害上訴人之權利。又喪葬費用之支出金額已超
    過被上訴人所提領之系爭存款，難認被上訴人有何不法利得
    ，故上訴人依民法第179條不當得利之法律關係，請求被上
    訴人返還22萬3,200元予崔旭昇之全體繼承人，誠屬無據。
　⒉又繼承開始時，被繼承人之遺產即為全體繼承人公同共有，
    繼承人於提領被繼承人之存款時，固應得全體繼承人同意後
    始得為之。惟喪葬費用既應先由遺產中扣抵，且被上訴人提
    領系爭存款亦係用於支付崔旭昇之喪葬費用，已如前述。審
    酌損害賠償係以填補損害為原則，崔旭昇之喪葬費用本應由
    其遺產中支付，系爭存款既係用於崔旭昇之喪葬費用，尚難
    認對上訴人公同共有之遺產有造成損害，上訴人依民法第18
    4條侵權行為之規定，請求被上訴人應給付22萬3,200元予崔
    旭昇之全體繼承人，亦屬無據。
　㈢上訴人雖主張：被上訴人提領系爭存款時未取得其同意，侵
    害其管理權及處分權，且係冒用全體繼承人名義冒領系爭存
    款，亦屬不法行為，又其於另案分割遺產案件調解時並不知
    悉系爭存款云云；查：依被上訴人及追加原告崔曉倩所述，
    被上訴人為長女，父母晚年生活均由被上訴人負責照顧，相
    關之銀行及郵局帳戶亦由被上訴人管理，且經崔旭昇交代由
    被上訴人負責處理後事，且此為姊妹3人所知悉等語（見本
    院卷第75、147-151頁）。再觀諸兩造於分割遺產案件審理
    過程中已知悉崔旭昇過世後遺有聯邦銀行及系爭存款，上訴
    人甚於108年12月30日提出郵局交易清單，主張被上訴人提
    領系爭存款（見家調卷第32頁反面）；然兩造於109年1月20
    日經原法院就分割遺產事件進行調解時，卻僅就聯邦銀行存
    款311萬8,416元部分協調，並成立調解，則被上訴人及追加
    原告崔曉倩均抗辯上訴人知悉系爭存款作為喪葬費用使用而
    無從分配等語，尚非子虛。上訴人空言泛稱其所受到之損害
    即為系爭存款22萬3,200元之全部範圍，然並未舉證說明其
    所謂之管理權及處分權為何？如何算出22萬3,200元之損害
    ？又縱認被上訴人領取系爭存款用以支付喪葬費用未先取得
    其同意，然喪葬費用本應由遺產中支付，系爭存款既用於崔
    旭昇喪葬費用，難認對上訴人公同共有之遺產有何損失可言
    。且同為繼承人之追加原告崔曉倩亦陳明：上訴人明知系爭
    款項皆用作父親之喪葬費用，卻扭曲事實誣陷被上訴人等語
    （見本卷院第149頁），益徵上訴人之主張顯屬無據。
五、綜上所述，上訴人依民法第179條不當得利、第184條侵權行
    為之規定，請求被上訴人應給付22萬3,200元及自起訴狀繕
    本送達之翌日起至清償日止，按年息百分之5計算之利息予
    崔旭昇之全體繼承人公同共有，非屬正當，不應准許。從而
    原審所為上訴人敗訴之判決，並無不合。上訴論旨指摘原判
    決不當，求予廢棄改判，為無理由，應駁回其上訴。
六、本件事證已臻明確，兩造其餘之攻擊或防禦方法及所用之證
    據，經本院斟酌後，認為均不足以影響本判決之結果，爰不
    逐一論列，附此敘明。
七、據上論結，本件上訴為無理由，依民事訴訟法第449條第1項
    、第78條、第463條、第385條第1項前段，判決如主文。
中　　華　　民　　國　　111 　年　　2 　　月　　23　　日
                家事法庭
                  審判長法  官  張靜女
                        法  官  范明達
                        法  官  葉珊谷
正本係照原本作成。
不得上訴。
中　　華　　民　　國　　111 　年　　2 　　月　　23　　日

                        書記官  陳玉敏